【裁判字號】    90,台上,777
【裁判日期】    900503
【裁判案由】    分割共有物
【裁判全文】
最高法院民事判決                                  九十年度台上字第七七七號
    上  訴  人  己  ○
    訴訟代理人  施承典律師
                施煜培律師
    上  訴  人  戊○○
                壬○○
                丁○○
                丙○○
                乙○○
                庚○○
                癸○○
                辛○○
                甲○○
    被 上訴 人  子○○
右當事人間請求分割共有物事件，上訴人對於中華民國八十八年四月十三日台灣高等
法院台南分院第二審判決(八十六年度重上字第二一號)，提起上訴，本院判決如左：
    主  文
原判決廢棄，發回台灣高等法院台南分院。
    理  由
本件為分割共有物之訴，其訴訟標的對於共同訴訟之各人必須合一確定，故上訴人己
○一人提起第三審上訴，依民事訴訟法第五十六條第一項第一款規定，其效力及於未
提起上訴之同造當事人戊○○以次九人，應併列之為上訴人，合先敘明。
次查被上訴人主張：坐落雲林縣西螺鎮○○段一七一號面積○‧○二三八九五（原判
決誤載為○‧○二三八五九）公頃、二○八號面積○‧二三五二五七公頃、一七二號
面積○‧○○六八八二公頃、一九六號面積○‧○三一五一六公頃、一九七號面積○
‧○九八七九八公頃土地五筆（下稱系爭土地）為兩造所共有，所有權應有部分為上
訴人癸○○、乙○○各六分之一，伊（訴訟繫屬中已移轉登記為訴外人龔興生所有）
及上訴人甲○○、丙○○、丁○○、庚○○各十二分之一，上訴人辛○○、己○、壬
○○、戊○○各十六分之一，現編列為住宅區，兩造並無不分割之協議，且無因使用
目的而不能分割之情形，茲因協議分割不成，自得訴請分割等情，求為裁判上分割之
判決。
上訴人己○、戊○○、壬○○係以：第一審判決所定之分割方法不合理，系爭土地應
依如原判決附圖乙案（下稱附圖乙案）所示之分割方法合併分割；其餘上訴人則以：
伊等同意系爭土地依如原判決附圖甲案（下稱附圖甲案）所示之分割方法合併分割各
等語，資為抗辯。
原審廢棄第一審所為分割共有物之判決，改判依附圖甲案所示之分割方法為分割，係
以：被上訴人主張之前揭事實，業據提出土地登記簿謄本及土地使用分區證明書為證
，並為上訴人所不爭，堪信為真實。是被上訴人請求判決合併分割系爭土地，尚無不
合。查系爭五筆土地中一七一號、二○八號二筆土地，與一七二號、一九六號、一九
七號三筆土地之間，有十一公尺寬之道路相隔，成東西向相望，一七一號及二○八號
土地上有被上訴人之磚造平房及戊○○、己○、辛○○共住之老舊平房，一七二號、
一九七號土地上有丙○○、曾福共住之平房，價值均不高，餘為菜園或空地，業經第
一審及原審勘驗現場屬實，有勘驗筆錄可稽。茲審酌前開舊有平房日後需拆除重建，
分割時雖可不予考慮，惟仍應儘可能符合各共有人之占有使用現況，並維持各共有人
分得土地之完整；自應以各共有人均得分足土地面積，所分得之土地能面臨該十一公
尺寬之道路，以供進出通行，日後可建築而無畸零地為原則；再參酌各共有人之意願
，除己○、戊○○、壬○○主張依附圖乙案所示之分割方案合併分割外，其餘共有人
均同意依附圖甲案所示之分割方案合併分割等情，認系爭土地以依附圖甲案所示之分
割方法合併分割，符合最大多數共有人之利益，應屬公平合理，爰採用附圖甲案所示
之分割方法合併分割之。至於己○、戊○○、壬○○所提出如附圖乙案所示之分割方
法，雖以系爭土地北面有一條八公尺寬之計劃道路為由，主張在西半部土地之內部闢
設一條六公尺寬之通路，但該計劃道路何時開闢尚未可知，以現況論，該六公尺寬之
通路因前後均無法與外界連接，位於該通路西側之土地，全部即因未設通路而無法建
築，已非可行；且該分割方法，將使甲○○、丙○○、丁○○以外之其餘共有人之土
地分割成不相連接之二塊，違反土地完整之原則，亦無可採等語，為其判斷之基礎。
按調查證據之結果，應曉諭當事人為辯論，民事訴訟法第二百九十七條第一項定有明
文。法院未就調查證據之結果，曉諭當事人為辯論，使得盡其攻擊防禦之能事，即與
前揭規定不無違背，若逕斟酌此調查證據之結果採為判決之基礎，其判決即為法律上
之瑕疵。查癸○○雖在原審於民國八十七年十月七日行準備程序時提出分割方案，惟
該方案僅係各所有人分配系爭土地位置之略圖，其上似無各所有人分得土地面積之記
載（見原審卷二○○頁正面、二○三頁），原審固於八十八年二月九日已函請雲林縣
西螺地政事務所依該方案內容予以測量並繪製成果圖，然該地政事務所既於同年三月
三十一日始製竣土地複丈結果圖說，於同年四月一日函送原審，由原審於同月六日收
受（見原審卷二三五頁、二三七頁、二三八頁、二四六頁至二四八頁），可見原審於
同年三月三十日行言詞辯論時尚未收受前開土地複丈結果圖說，自無從曉諭兩造就此
項調查證據之結果為辯論（見原審卷二三二頁至二三四頁），乃原審不察，逕採該土
地複丈結果圖說為判決，命依附圖甲案方法分割系爭土地，其判決即屬違背法令。上
訴論旨，指摘原判決不當，求予廢棄，非無理由。又被上訴人子○○對系爭土地之應
有部分，已於訴訟繫屬中移轉登記為訴外人龔興生所有，是否應依民事訴訟法第二百
五十四條第一、二、四項有關「承當訴訟」之規定辦理﹖案經發回，宜注意及之。
據上論結，本件上訴為有理由。依民事訴訟法第四百七十七條第一項、第四百七十八
條第一項，判決如主文。
中      華      民      國     九十     年      五      月      三      日
                              最高法院民事第七庭
                                  審判長法官  蘇  茂  秋
                                        法官  徐  璧  湖
                                        法官  朱  建  男
                                        法官  曾  煌  圳
                                        法官  李  慧  兒
      右正本證明與原本無異
                                              書  記  官
中      華      民      國     九十     年      五      月     十五     日


司法院資訊處製作；財團法人民間司法改革基金會備份。
